【裁判字號】    99,交抗,1491
【裁判日期】    990705
【裁判案由】    違反道路交通管理處罰條例
【裁判全文】
臺灣高等法院交通事件裁定            99年度交抗字第1491號
抗  告  人  交通部公路總局臺北區監理所蘆洲監理站
受 處 分人  甲○○
上列抗告人因違反道路交通管理處罰條例案件，不服臺灣板橋地
方法院，中華民國99年4 月30日所為裁定（99年度交聲字第4366
號，原處分案號：交通部公路總局臺北區監理所蘆洲監理站北監
蘆字第裁46-C00000000號），提起抗告，本院裁定如下：
    主  文
抗告駁回。
    理  由
一、原處分意旨略以：異議人即受處分人甲○○於民國（下同）
    98年11月12日凌晨5時59分許，騎乘車牌號碼M8G-217號重型
    機車，行經臺北縣三重市○○路與力行路口之際，遇警欄檢
    並實施呼氣之酒精濃度測試，經測試結果，其呼氣中所含酒
    精濃度達每公升0.56毫克，遂由原舉發機關即臺北縣政府警
    察局三重分局厚德派出所警員當場舉發，嗣經原處分機關交
    通部公路總局臺北區監理所蘆洲監理站，依道路交通管理處
    罰條例第35條第1項第1款規定裁處罰鍰新臺幣（下同）4萬5
    千元，吊扣駕駛執照12個月，並依同條例第24條第1項第2款
    （裁決書漏載第1項第2款）規定施以道路交通安全講習等語
    。
二、異議意旨略以：異議人因本件酒後駕車之違規行為，業經檢
    察官於98年11月18日以98年度速偵字第6848號為緩起訴，緩
    起訴期間1年，於收受緩起訴處分書3個月內，向國庫支付新
    臺幣2 萬元，惟原處分機關卻又依違反道路交通管理處罰條
    例第35條第1項第1款之規定，裁處異議人罰鍰，基於一罪不
    二罰法理，同案已受刑事處罰，行政罰鍰應免再執行，為此
    聲明異議，請求撤銷原處分等語。
三、原裁定略以：
  (一)按汽車（含機器腳踏車，下同）駕駛人飲用酒類或其他類似
    物後其吐氣所含酒精濃度，超過每公升0.25毫克或血液中酒
    精濃度超過百分之0.05以上者，不得駕車，道路交通安全規
    則第114條第2款定有明文；又汽車駕駛人，駕駛汽車經測試
    檢定有酒精濃度超過規定標準之情形者，處新臺幣1萬5千元
    以上6 萬元以下罰鍰，並當場移置保管該汽車及吊扣其駕駛
    執照1年；又汽車駕駛人有第35條第1項規定之情形者，應接
    受道路交通安全講習，道路交通管理處罰條例第35條第1 項
    第1款、第24條第1項第2 款有明文規定。次按行政罰法第26
    條第1項、第2項規定：「一行為同時觸犯刑事法律及違反行
    政法上義務規定者，依刑事法律處罰之。但其行為應處以其
    他種類行政罰或得沒入之物而未經法院宣告沒收者，亦得裁
    處之。」「前項行為如經不起訴處分或為無罪、免訴、不受
    理、不付審理之裁判確定者，得依違反行政法上義務規定裁
    處之。」其所揭示之所謂「一事不二罰」原則，探究其立法
    目的，係以一行為同時觸犯刑事法律及違反行政法上義務規
    定時，由於刑罰與行政罰同屬對不法行為之制裁，而刑罰之
    懲罰作用較強，故依刑事法律處罰，即足資警惕時，實無一
    事二罰再處行政罰之必要；且刑事法律處罰，由法院依法定
    程序為之，較符合正當法律秩序，應予優先適用。但罰鍰以
    外之沒入或其他種類行政罰，因兼具維護公共秩序之作用，
    為達行政目的，行政機關仍得併予裁處。又此所稱「其他種
    類行政罰」，係指違反行政法上之義務應受「裁罰性」之「
    不利處分」而言，依行政罰法第2 條規定，應包括限制或禁
    止行為之吊扣證照處分及警告性之講習處分在內。
  (二)再按檢察官之緩起訴處分於緩起訴期間內，有下列情形之一
    者，檢察官得依職權或依告訴人之聲請撤銷原處分，繼續偵
    查或起訴：(1)於期間內故意更犯有期徒刑以上刑之罪，經檢
    察官提起公訴者；(2)緩起訴前，因故意犯他罪，而在緩起訴
    期間內受有期徒刑以上刑之宣告者；(3)違背第253條之2 第1
    項各款之應遵守或履行事項者，刑事訴訟法第253條之3 第1
    項定有明文。據此可知經檢察官為「緩起訴」處分者，於「
    緩起訴」之猶豫期間內，最終是否會被檢察官提起公訴，猶
    懸而未定，亦即「緩起訴」處分於猶豫期間內尚未具有實質
    之確定力，檢察官仍得根據上開規定依職權或依告訴人之聲
    請，將被告「緩起訴」處分撤銷。而行政罰法第26條明定一
    事不二罰原則，且應受行政罰之行為如經不起訴處分或為無
    罪、免訴、不受理、不付審理之裁判「確定」者，始得依違
    反行政法上義務規定裁處之，並未明文包括「緩起訴」處分
    在內，雖「緩起訴」處分之最終使被告免於刑事訴追之效果
    與「不起訴」處分之效果相同，惟依行政罰法第26條第2 項
    之立法意旨，亦必須待緩起訴處分實質確定時，被告始最終
    地確定免於受刑事訴追，原處分機關始得為行政裁罰，亦即
    在緩起訴期間內即猶豫期間期滿前，該緩起訴處分仍有被撤
    銷之可能，處分機關若於上揭緩起訴猶豫期間期滿前逕為行
    政裁決，裁處處分人行政罰鍰，將使受處分人日後有同時遭
    受行政處罰（指罰鍰）及刑事訴追之危險，顯與行政罰法第
    26條規定之立法意旨相違背（臺灣高等法院暨所屬法院96年
    法律座談會刑事類提案第24號研討意見參照）。又94年12月
    28日修正公布，97年7月1日施行之道路交通管理處罰條例第
    35條第8 項規定：「前項汽車駕駛人，經裁判確定處以罰金
    低於本條例第92條第3 項所定最低罰鍰基準規定者，應依本
    條例裁決繳納不足最低罰鍰之部分」之規定，核屬行政罰法
    第26條之特別規定。查酒後駕車經檢察官為緩起訴處分，並
    命被告向公益團體捐款或提供義務勞務者，被告係履行檢察
    官為緩起訴處分命令，此等命令名義上雖非刑罰，但仍是一
    種特殊的處遇措施，造成被告之財產減少或義務增加，性質
    上亦屬干預人民自由之處分，與刑事制裁無異，實質上為刑
    事處罰。故檢察官為緩起訴處分並命向公益團體捐款者，其
    捐款解釋上亦屬道路交通管理處罰條例第35條第8 項所規定
    之罰金，監理機關雖不得再為行政裁罰，惟若行為人依緩起
    訴處分所支付之捐款金額，未達道路交通管理處罰條例第92
    條第3項所訂最低罰鍰基準規定者，依該條例第35條第8項之
    規定，即須補繳不足最低罰鍰之部分，始為適法。是檢察官
    為緩起訴處分並命捐款者，其捐款解釋上亦屬道路交通管理
    處罰條例第35條第8 項所規定之罰金，若駕駛人所支付之緩
    起訴處分金，未達道路交通管理處罰條例第92條第3 項所定
    最低罰鍰基準規定者，依該條例第35條第8 項之規定，仍須
    補繳不足最低罰鍰之部分。則於緩起訴猶豫期間屆滿後，對
    上述不足額處分，處分機關仍有裁處罰鍰之空間，惟此須俟
    緩起訴猶豫期間屆滿後始得為之（臺灣高等法院暨所屬法院
    97年法律座談會刑事類提案第39號研討意見參照）。
  (三)異議人於前揭時、地酒後騎乘車牌號碼M8G-217 號重型機車
    ，行經臺北縣三重市○○路與力行路口之際，遇警欄檢並實
    施呼氣之酒精濃度測試，經測試結果，其呼氣中所含酒精濃
    度達每公升0.56毫克，而有汽車駕駛人酒精濃度超過規定標
    準之交通違規行為乙節，為異議人所自認屬實，並有臺北縣
    政府警察局98年11月12日北縣警交大字第C00000000 號舉發
    違反道路交通管理事件通知單影本一紙存卷可稽。又其同一
    酒後駕車之行為，因同時觸犯刑法第185條之3之公共危險罪
    ，經臺灣板橋地方法院檢察署檢察官於98年11月18日以98年
    度速偵字第6848號為緩起訴處分，緩起訴期間為1 年，並命
    異議人應於緩起訴處分確定，收到檢察關執行緩起訴處分命
    令通知書後3個月內，向國庫支付2萬元，復經檢察官依職權
    呈請臺灣高等法院檢察署再議，該署於98年11月27日以98年
    度上職議字第12704 號處分書駁回再議確定，此有該緩起訴
    處分書、臺灣高等法院檢察署處分書及臺灣板橋地方法院檢
    察署檢察官執行緩起訴處分命令通知書影本各1 份在卷可參
    （見原審卷第17至19頁），並經核卷無誤，堪認異議人確有
    原處分所指酒後駕駛機車之違規行為無訛。
  (四)本件異議人上開酒後駕車之行為，既同時違反道路交通管理
    處罰條例第35條第1項第1款與刑法第185條之3之規定，係一
    行為同時觸犯刑事法律及違反行政法上義務規定，依行政罰
    法第26條第1 項前段規定，應依刑事法律處罰之。而異議人
    酒後駕車違反刑法第185條之3之規定，業經臺灣板橋地方法
    院檢察官以上開98年度速偵字第6848號為緩起訴處分，緩起
    訴期間為1年，並應向國庫支付2萬元，嗣前開緩起訴處分於
    98年11月27日確定，緩起訴期間為「98年11月27日至99年11
    月26日」，是異議人目前係處於上開緩起訴處分之猶豫期間
    內，其刑事訴追程序尚未終局確定，隨時有撤銷原因發生之
    可能，揆諸前開說明，必須待緩起訴處分「實質確定」時，
    異議人始最終地確定免於受刑事訴追，原處分機關始得為行
    政裁罰裁處罰鍰，亦即在緩起訴猶豫期間期滿前，該緩起訴
    處分仍有被撤銷之可能，此時原處分機關若依法為行政裁決
    為罰鍰處分，將使受處分人有同時遭受行政處罰（罰鍰）及
    刑事訴追之危險，顯與行政罰法第26條規定之立法意旨相違
    背。至原處分機關援引法務部行政罰法諮詢小組會議記錄結
    論，認「緩起訴者乃附帶條件的不起訴處分，亦即是不起訴
    的一種」，而認應維持原裁處罰鍰之處分云云。惟按法官依
    據法律獨立審判，憲法第80條定有明文；且各機關依其職掌
    就有關法規為釋示之行政命令，法官於審判案件時，固可予
    以引用，但仍得依據法律，表示適當之不同見解，並不受其
    拘束，司法院大法官會議釋字第216 號解釋意旨可資參照。
    是原處分機關所提前開意見，既與本院前揭見解不同，本院
    自不受其拘束，附此敘明。
  (五)綜上所述，異議人確有於前揭時間、地點，飲酒後騎乘機車
    之違規行為，原處分機關在緩起訴處分尚未實質確定前，逕
    依道路交通管理處罰條例第35條第1項第1款規定裁罰異議人
    罰鍰4萬5千元部分，顯與行政罰法第26條第1項前段、第2項
    之規定意旨有違，即有可議。又原處分機關依前揭道路交通
    管理處罰條例第35條第1項1款及第24條第1項第2款之規定，
    裁處異議人吊扣駕駛執照（裁決書漏未載明普通重型機器腳
    踏車駕駛執照）12個月及施以道路交通安全講習之其他種類
    行政裁罰之部分，因屬行政罰法第26條第1項但書及第2條第
    1 款所稱之其他種類行政罰，兼具維護公共秩序之作用，為
    達此行政目的，原處分機關就此部分予以裁處，並無違反一
    事不二罰原則，惟因本件酒後駕車為一個違規行為，罰鍰、
    吊扣處分及施以道路交通安全講習部分無從分離。從而，應
    認異議人提起本件異議為有理由，本院自應將原處分撤銷，
    自為裁罰如主文第二項所示，以期適法（參照臺灣高等法院
    暨所屬法院98年法律座談會刑事類提案第20號、第23號討論
    提案審查意見暨研討結果）。
  (六)至罰鍰部分應由原處分機關俟上開緩起訴期間屆滿後，依異
    議人是否經撤銷緩起訴並受刑事追訴處罰之情形，暨參酌道
    路交通管理處罰條例第35條第8 項所定「經裁判確定處以之
    罰金低於本條例第92條第4 項所訂最低罰鍰基準規定者，應
    依本條例裁決繳納不足最低罰鍰」之意旨，另為適法之處理
    ，併此敘明。
四、抗告意旨略以：按道路交通管理處罰條例第10條、第35條第
    1項第1款、行政法罰第26條第2項及交通部95年7月17日交路
    字第0950006986號函示：「有關汽車駕駛人違反道路交通管
    理處罰條例第35條規定，並同時觸犯刑法第185條之3規定，
    經檢察官依刑事訴訟法第253條之1為緩起訴處分，得否就該
    違反行政法上義務行為再處以行政罰一節，查法務部行政罰
    法諮詢小組第1 次會議紀錄已明確結論：「緩起訴者乃附帶
    條件的不起訴處分，亦即是不起訴的一種」在案，上開見解
    並有最高行政法院97年度裁字第86號裁定、台北高等行政法
    院98年度訴字第397號判決、台中高等行政法院98 年度簡字
    第45號判決採納，當依函釋結論及行政罰法第26條第2 項規
    定辦理，得就該違反行政法上義務行為再處以行政罰，當為
    明確。綜上，本站主張案內受處分人明知其行為當日之時點
    ，已先有飲酒事實之存在，意圖心存僥倖於酒後騎乘機車並
    為警攔檢查獲，舉發違反道路交通管理處罰條例第35 條第1
    項第1 款規定，受處分人於定案後，推諉規避公管機關所裁
    罰之行政罰，仍應依前揭法律規定並參酌行政機關之法律解
    釋，維持原處分機關之原處分內容為適法云云。
五、經查：
  (一)抗告人僅針對原法院就受處分人酒醉駕駛部分，撤銷其所為
    之45,000元罰鍰部分提起抗告，其餘部分並未提起抗告。又
    原審裁定僅將原處分所為之罰鍰部分撤銷，並未諭知撤銷部
    分不罰，合先敘明。
  (二)按94年2月5日公布，95年2月5日施行之行政罰法第26條規定
    ，「一行為同時觸犯刑事法律及違反行政法上義務規定者，
    依刑事法律處罰之。但其行為應處以其他種類行政罰或得沒
    入之物而未經法院宣告沒收者，亦得裁處之。前項行為如經
    不起訴處分或為無罪、免訴、不受理、不付審理之裁判確定
    者，得依違反行政法上義務規定裁處之。」即所謂一事不二
    罰原則，探究其立法目的，無非以一行為同時觸犯刑事法律
    及違反行政法上義務規定時，由於刑罰與行政罰同屬不法行
    為之制裁，而刑罰之懲罰作用較強，依刑事法律處罰即足資
    警惕，實無一事二罰再處行政罰之必要，但罰鍰以外之沒入
    或其他種類行政罰，因兼具維護公共秩序之作用，為達行政
    目的，行政機關仍得併予裁處。故汽車駕駛人酒後駕車時，
    如同時觸犯刑法第185條之3之公共危險罪者，道路交通主管
    機關除依上開行政罰法第26條第1 項但書規定，處以其他種
    類行政罰外，關於行政罰鍰部分，即應依行政罰法第26條、
    道路交通管理處罰條例第10條等規定移送地方法院檢察署處
    理，其後非有行政罰法第26條第2 項所定不起訴等事由，不
    得裁處行為人罰鍰。而上開行政罰法第26條第2 項雖以應受
    行政罰之行為如經不起訴處分或為無罪、免訴、不受理、不
    付審理之裁判確定者，始得另為裁決處罰，未明文包括緩起
    訴處分在內，但考其緩起訴處分之性質，實屬於附條件之便
    宜不起訴處分，而於緩起訴之條件成就後，始發生如同確定
    不起訴處分之禁止再訴效力，故於緩起訴之猶豫期間屆滿，
    復未經撤銷緩起訴時，緩起訴即發生如同確定之不起訴處分
    之效力，此時，行為人即已終局的不受刑事法之訴追，該緩
    起訴處分即具實質之禁止再訴之確定力，原處分機關於此時
    再為裁決，行為人無同時遭到行政處罰及刑事訴追之危險，
    因此，解釋上行政罰法第26條第2 項之規定應包括條件成就
    之緩起訴處分之情形在內，因此酒後駕車同時觸犯公共危險
    犯行，行為人雖經緩起訴處分，然於緩起訴處分條件成就前
    ，行為人隨時有受撤銷緩起訴再受刑事追訴之風險，行政機
    關自不得就同一事由裁處行為人罰鍰處分，以免行為人受有
    一事二罰之危險。是類此之案件行政機關不得對同一行為再
    課以行政罰鍰（本院暨所屬法院96年法律座談會刑事類提案
    第36號決議審查意見及研究結果參照）。是原處分機關於受
    處分人緩起訴期滿前裁處受處分人罰鍰45,000元之行政裁罰
    部分，有違行政罰法第26條第2 項之「一事不二罰」之規定
    ，原裁定將原處分關於裁處罰鍰45,000元部分撤銷，核無不
    合。
  (三)又依「違反道路交通管理事件統一裁罰基準表」所載，對於
    駕駛人駕駛機器腳踏車，駕駛人吐氣所含酒精濃度超過每公
    升0.55毫克以上，其最低應納罰鍰之數額為4萬5千元；最高
    應納罰鍰之數額為5萬2千5 百元。而本件受處分人因於前揭
    時、地酒後騎乘車牌號碼M8G-217 號重型機車，行經臺北縣
    三重市○○路與力行路口之際，遇警欄檢並實施呼氣之酒精
    濃度測試，並測得其呼氣所含酒精濃度達每公升0.56毫克一
    情，案經臺灣板橋地方法院檢察署檢察官偵查結果，認受處
    分人係犯刑法第185條之3之公共危險罪，惟以緩起訴處分為
    適當。緩起訴期間為1 年（期間自98年11月27日起至99年11
    月26日），並命其應於緩起訴處分確定後，收受緩起訴處分
    執行命令通知書後3個月內向國庫支付2萬元；而受處分人亦
    於98年12月30日以現金繳納方式支付國庫2 萬元等情，有緩
    起訴處分書、臺灣板橋地方法院檢察署檢察官執行緩起訴處
    分命令通知書、自行收納款項收據影本各1 份在卷可參（見
    原審卷第17至19頁），惟道路交通管理處罰條例第35條之修
    正目的在於落實行政罰一事不二罰之原則，汽車駕駛人有違
    反同條例第35條酒精濃度超過規定標準或吸食毒品、迷幻藥
    、麻醉藥品及其相類似之管制藥品之情形，同時違反刑事法
    律者，經移置保管汽車之領回，不受同條例第85條之2第2項
    應同時檢附繳納罰鍰收據之限制。但經刑事裁判確定處以罰
    金低於本條例所訂最低罰鍰基準規定者，應依本條例裁決繳
    納不足最低罰鍰之部分（道路交通管理處罰條例修正立法總
    說明參照）。是汽車駕駛人有道路交通管理處罰條例第35條
    第1 項之情形，同時違反刑事法，雖有一事不二罰原則之適
    用，然基於公平原則，其裁判確定處以罰金低於同條例第92
    條第3 項所訂最低罰鍰基準規定者，交通裁決機關仍應依同
    條例第35條第8 項規定，裁決汽車駕駛人繳納不足最低罰鍰
    之部分。況原裁定係認原處分機關於受處分人緩起訴期滿前
    裁處受處分人罰鍰45,000元之行政裁罰部分，有違行政罰法
    第26條第2 項之「一事不二罰」之規定，而將原處分關於裁
    處罰鍰4萬5千元部分撤銷，並未實體認定受處分人無道路交
    通管理處罰條例第35條第1 項之違規事實，則原裁定將抗告
    人依道路交通管理處罰條例第35條第1 項裁決之罰鍰撤銷，
    尚不生使抗告人無法依道路交通管理處罰條例第35條第8 項
    規定裁決受處分人繳納緩起訴負擔2萬元與最低罰款4萬5 千
    元差額之問題。抗告意旨指摘原裁定此部分不當，難認有理
    由，應予駁回。
  (四)綜上，原審認原處分機關以本件受處分人就上開同一酒後騎
    車行為經前開刑案部分之緩起訴處分確定，而該緩起訴處分
    亦含有命受處分人向國庫支付2 萬元，已產生實質刑罰效果
    ，應實質該當行政罰法第26條第1 項之「依刑事法律」之處
    罰，則原處分機關依道路交通管理處罰條例第35條第1項第1
    款規定，對受處分人上開酒後騎車之違規行為予以裁罰時，
    除其行為應處以其他種類行政罰即吊扣駕駛執照（裁決書漏
    未載明普通重型機器腳踏車駕駛執照）12個月及施以道路交
    通安全講習部分，仍得予以裁處外，就受處分人違反行政法
    上義務而受裁處罰鍰4萬5 千元部分，依行政罰法第26條第1
    項前段規定，即應依刑事法律處罰之，不得再依上揭道路交
    通管理處罰條例等規定裁罰之，乃撤銷原處分，僅諭知受處
    分人吊扣普通重型機器腳踏車駕駛執照1 年（即12個月）及
    施以道路交通安全講習，經核其認事用法，並無不當。抗告
    人之抗告意旨，仍執前詞，指摘原裁定不當，求為撤銷改判
    ，為無理由，應予駁回。
據上論結，應依道路交通管理處罰條例第89條、刑事訴訟法第41
2條，裁定如主文。
中    華    民    國    99    年    7     月    5     日
                  刑事第十庭審判長法  官  陳榮和
                                  法  官  黃斯偉
                                  法  官  李春地
以上正本證明與原本無異。
不得再抗告。
                                  書記官  蘇秋
中    華    民    國    99    年    7     月    5     日

司法院資訊處製作；財團法人民間司法改革基金會備份。
